臺灣士林地方法院民事判決
110年度訴字第202號
原      告  許李招治
            李慧玲  
            王李牡丹
            林李清芳
            李銘煌  
            李銘輝  
            李國賢  
            李靜儀  
            李文雄  
共      同
訴訟代理人  蔡文燦律師
被      告  財政部國有財產署

法定代理人  曾國基  
訴訟代理人  郭曉蓉  
            楊政雄律師
            陳美華律師
參  加  人  臺北市政府工務局水利工程處
法定代理人  陳郭正  
訴訟代理人  張義群律師
            蔡欣澤律師
            程光儀律師
上一人
複代理人    錢佳瑩律師
上列當事人間確認土地所有權存在等事件，本院於民國111年5月
13日言詞辯論終結，判決如下：
    主  文
一、確認坐落臺北市○○區○○段○○段000○000地號土地（權利範圍
    均為5/20) ，為被繼承人李水田之全體繼承人（包含原告許
    李招治、李慧玲、王李牡丹、林李清芳、李銘煌、李銘輝、
    李國賢、李靜儀、李文雄）公同共有。
二、被告應將第一項所示土地，於民國96年12月17日以「第一次
    登記」為登記原因所為之所有權登記，予以塗銷。
三、訴訟費用由被告負擔。    
    事實及理由
一、原告主張：
(一)臺北市○○區○○段○○段000○000地號土地（權利範圍皆為5/20
    ，下分稱系爭各地號土地，合稱系爭土地，浮覆前均為溪洲
    底段溪洲底小段228地號，日治時期為七星郡士林街溪洲底
    字溪洲底228番地）為訴外人李水田所有，李水田死亡後，
    其繼承人包含原告及訴外人鄭娟鳳、李國良等人繼承系爭土
    地之權利。系爭土地前因河川敷地而滅失，於日治時期遭抹
    消登記，嗣經臺北市士林地政事務所（下稱士林地政）於91
    年9月18日公告浮覆，於91年10月8日辦理標示部登記，於96
    年12月17日以「第一次登記」為原因，登記為中華民國所有
    ，管理者為參加人。
(二)惟系爭土地既已浮覆，依土地法第12條第2項規定，原所有
    人即李水田全體繼承人之所有權即應當然回復，詎被告、參
    加人竟不同意回復，業妨害全體繼承人之所有權。又系爭土
    地之物上請求權之時效應自96年12月17日登記為國有土地後
    起算15年，原告於110年1月28日提起本件訴訟，並未罹於時
    效。
(三)爰依民法第767條第1項、第828條第2項準用第821條規定，
    請求並聲明：(一)確認系爭土地為被繼承人李水田之全體繼
    承人包含原告所公同共有；(二)被告應將系爭土地於96年12
    月17日經士林地政以「第一次登記」為登記原因所為之所有
    權登記予以塗銷。
二、被告答辯：原告請求確認系爭土地為李水田全體繼承人公同
    共有，並應塗銷96年12月17日之所有權登記，屬固有必要共
    同訴訟，應由全體繼承人共同起訴，始具原告適格。原告第
     一項聲明未特定李水田全體繼承人之姓名，不具確認利益
    。否認日治時期之七星郡士林街溪洲底字溪洲底228番地與
    系爭土地之同一性及李水田就前開228番地之應有部分比例
    ，亦否認原告就系爭土地之繼承關係存在。爭執系爭土地於
    物理上及法律上可認為浮覆，且系爭土地尚未經臺北市政府
    依河川管理辦法公告劃出河川區域，非屬浮覆地，不符土地
    法第12條第2項規定。縱認系爭土地浮覆，仍非當然回復其
    所有權，須經核准始可，且浮覆時點應以79年3月6日臺北市
    政府公告「社子島防潮堤加高工程堤線樁位公告圖」時，或
    系爭土地於91年9月18日經士林地政公告浮覆時，或91年10
    月8日辦畢標示部登記時為準，不論自前開何時點起算15年
    消滅時效，原告起訴時均已罹於時效。答辯聲明：原告之訴
    駁回。
三、參加人陳述：原告聲明第一項未將李水田之全體繼承人姓名
    具體明確，且否認原告就系爭土地之繼承關係存在，又系爭
    土地尚未經臺北市政府依河川管理辦法公告劃出河川區域，
    非屬浮覆地，是原告主張無理由。
四、本院認定事實：
(一)上揭一、(一)原告主張，有日治時期七星郡士林街溪洲底字
    溪洲底228番地之土地登記簿、士林地政91年9月18日公告、
    系爭土地登記謄本、李水田除戶謄本及其繼承人戶籍謄本、
    士林地政110年9月1日函覆本院確認前開228番地即為系爭土
    地浮覆前之地號及李水田應有部分為5/20，以及兩造不爭執
    本院查詢李水田繼承人拋棄繼承情形（本院卷第18至23、28
    至50、289、295至321、391頁）可稽，堪信為實。被告、參
    加人爭執上開228番地與系爭土地之同一性、李水田應有部
    分比例及原告就系爭土地之繼承關係，並不可採。又李水田
    繼承人邱月娥已死亡，其全體繼承人均拋棄繼承，邱月娥所
    遺系爭土地應繼分，目前由遺產管理人李德正律師依法處理
    中（本院卷第409至413頁），屆時由何人取得該應繼分，尚
    待遺產管理人處理完竣方可確定。
(二)系爭土地在臺北市政府投資辦理78年至87年度「社子島防潮
    堤加高工程」範圍內，並經臺北市政府於79年3月6日公告「
    社子島防潮堤加高工程堤線樁位公告圖」，此有臺北市政府
    96年10月29日府授財產字第09607665500號函暨所附土地清
    冊、士林地政110年9月1日北市士地登字第1107014740號函
    可稽（本院卷第178至184、289頁），其中543地號土地為堤
    防靠河岸一側之綠地或河灘地，544地號土地地上物包含堤
    防、堤防上之自行車道等，亦有國土測繪圖資及現場照片可
    佐，且為兩造、參加人所不爭執（本院卷第333、337、393
    頁），並堪認定。
五、本院判斷：
(一)原告具當事人適格：
    按公同共有物之處分及其他之權利行使，除「法律另有規定
    外」，應得公同共有人全體之同意，民法第828條第3項定有
    明文。而各共有人對於第三人，得就共有物之全部，為本於
    所有權之請求。但回復共有物之請求，僅得為共有人全體之
    利益為之。為民法第821條所明定。此規定依同法第828條第
    2項規定於公同共有準用之（98年7月23日施行），即為上開
    所謂之「法律另有規定」。是準用民法第821條規定，為公
    同共有人全體之利益對第三人為回復公同共有物之請求者，
    非固有必要共同訴訟，無須公同共有人全體起訴（最高法院
    96年度台抗字第143號裁定、100年度台上字第1723號判決參
    照）。查原告提起本件訴訟，係準用民法第821條對被告為
    回復公同共有物之請求，自得單獨起訴，無庸公同共有人全
    體起訴，被告抗辯原告不具當事人適格，並無理由。
(二)原告就聲明第一項，具確認利益：
    按確認之訴非原告有即受確認判決之法律上利益者，不得提
    起。所謂即受確認判決之法律上利益，係指法律關係之存否
    不明確，原告主觀上認其在法律上之地位有不安之狀態存在
    ，且此種不安之狀態，能以確認判決將之除去者而言（最高
    法院52年度台上字第1240號判決參照）。查原告主張系爭土
    地為李水田之全體繼承人（包含原告）公同共有，為被告所
    否認，而對原告及其他共有人是否具有所有權人之地位，產
    生不安之狀態，原告自有準用民法第821條規定請求確認系
    爭土地是否為李水田全體繼承人公同共有之確認利益。又法
    無限制原告提起此等確認訴訟必須指明全體共有人之姓名，
    原告得依其訴訟權行使之自由，選擇欲確認如何之內容及發
    生如何之確認效力，基於處分權主義，本院亦僅於原告聲明
    之範圍內為判決即可（民事訴訟法第388條規定參照），此
    並不影響原告之確認利益。況邱月娥所遺系爭土地之應繼分
    部分，目前尚未得確認為何人繼受之（見前揭四、（一））
    ，要求原告指明，亦強人所難。是被告辯稱原告未指明李水
    田全體繼承人姓名而無確認利益，並不可採。
(三)土地法第12條第2項規定之「回復原狀」應以事實上狀態認
    定，不因行政機關有無依河川管理辦法畫出河川區域而受影
    響，系爭土地均已浮覆而回復原狀，李水田之繼承人包含原
    告當然回復其所有權：
 1、按土地法第12條規定：「（第一項）私有土地，因天然變遷
    成為湖澤或可通運之水道時，其所有權視為消滅。（第二項
    ）前項土地，回復原狀時，經原所有權人證明為其原有者，
    仍回復其所有權。」，可知第2項所謂回復原狀，係指回復
    為非第1項所指之湖澤或可通運之水道，此為事實認定問題
    。又水利法之規範，其目的乃水利行政之處理及水利事業之
    興辦，此觀水利法第1條規定即明。而依水利法所發布之河
    川管理辦法，係為河川整治之規劃與施設、河防安全檢查與
    養護、河川防洪與搶險、河川區域之劃定與核定公告、使用
    管理及其他應遵行事項而制定發布，此觀水利法第78條之2
    規定自明。是河川管理辦法第6條第1項第8款「浮覆地：指
    河川區域土地因河川變遷或因施設河防建造物，經公告劃
    出河川區域以外之土地」之規範目的，在於限制河川土地之
    使用，與是否該當土地法第12條第2項之回復原狀而回復所
    有權，係屬二事。土地法第12條第2項既未規定需經水利主
    管機關公告劃出河川區域之要件，自不得增加法律所無之限
    制。查系爭土地，經士林地政實地測量，業於91年9月18日
    公告認定浮覆而非湖澤或可通運之水道，並於公告期滿後之
    同年10月8日辦理標示部登記（見前揭四、(一)），堪認系
    爭土地已浮覆而回復原狀，合致土地法第12條第2項規定。
    被告及參加人辯稱系爭土地未經公告劃出河川區域、非可認
    為浮覆等，並不可採。
 2、又土地法第12條第1項之所有權視為消滅，並非土地物理上
    之滅失，所有權亦僅擬制消滅，當該土地回復原狀時，依同
    條第2項之規定，原土地所有人之所有權當然回復，無待申
    請地政機關核准。此為土地所有權依法律規定而喪失或回復
    ，在要件事實發生時，即生所有權在歸屬之變動的物權效力
    ，其在土地登記簿上之記載，僅是公示的方法。此為民事及
    行政終審法院統一之見解（最高法院103年7月8日103年度第
    9次民事庭會議決議、最高行政法院108年度上字第688號判
    決參照）。系爭土地既已回復原狀，李水田之繼承人（包含
    原告）依繼承之法律關係自當然回復其所有權，無需申請地
    政機關核准後始為回復，被告辯稱非當然回復，亦不可採。
(四)原告為本件請求，並未罹於時效：
 1、按所有人對於妨害其所有權者，得請求除去之；各共有人對
    於第三人，得就共有物之全部為本於所有權之請求或為共有
    人全體利益為回復共有物之請求；此規定，於公同共有準用
    之，民法第767條第1項中段、第828條第2項準用第821條分
    別定有明文。次按請求權，因15年間不行使而消滅，民法第
    125條本文定有明文；又已登記不動產所有人之回復請求權
    、除去妨害請求權，無民法第125條消滅時效規定之適用（
    司法院釋字第107、164號解釋參照）；此所謂已登記之不動
    產，無消滅時效之適用，其登記應係指依吾國法令所為之登
    記而言，日治時期依日本國法令所完成之不動產登記不在此
    列，是真正所有人如未依我國土地法及土地登記規則，於土
    地登記簿登記為所有人，縱於日治時期登記為所有人，該真
    正所有人之物上請求權仍有消滅時效規定之適用（最高法院
    100年度台上字第185號判決意旨參照）。再者，政府於臺灣
    光復後辦理之土地總登記，目的在整理地籍，為地政機關清
    查土地之一種程序，與物權登記無關，不影響光復前原權利
    人依當時法令已取得之物權；而地政機關在土地登記謄本「
    標示部」所為之登記，係記載該土地自總登記後之沿革，均
    非新取得不動產所有權之登記（同院110年度台上字第960號
    判決參照）。
 2、查系爭土地於日治時期經抹消登記前之所有人雖為李水田，
    然該日治時期之不動產登記，尚非依我國法令所為之登記，
    而上開土地於91年9月18日經地政機關公告認定浮覆後，李
    水田全體繼承人（包含原告）即回復其所有權而得本於所有
    權為請求，原告亦得為全體共有人利益行使之，然渠等尚未
    為所有權登記，是依上開說明，其等之物上請求權仍有15年
    消滅時效規定之適用。上開土地係分別於96年12月29日、同
    年12月17日登記為國有，於此時始發生妨害李水田全體繼承
    人所有權之情事而得行使回復請求權、除去妨害請求權，自
    應自此時起算15年消滅時效，原告係110年1月28日提起本件
    訴訟（本院卷第12頁），尚未逾15年時效期間。被告上揭主
    張時效起算時點，均非原告為本件請求之妨害原因發生時點
    （原告係因上開土地登記為國有而提起確認所有權之訴及塗
    銷國有登記之訴），自不可採。    
六、綜上所述，原告依民法第767條第1項中段、第828條第2項準
    用第821條規定，請求確認系爭土地為李水田之全體繼承人
    （包含原告）公同共有，及塗銷系爭土地於96年12月17日，
    以「第一次登記」為登記原因所為之所有權登記，為有理由
    ，應予准許。
七、本件事證已臻明確，兩造其餘之攻擊或防禦方法及所用之證
    據，經本院斟酌後，認為均不足以影響本判決之結果，爰不
    逐一論列，附此敘明。
八、結論：原告之訴為有理由，依民事訴訟法第78條，判決如主
    文。　　　　
中　　華　　民　　國　　111 　年　　6 　　月　　 2　　日
                  民事第四庭  法  官  劉家昆
以上正本係照原本作成。
如對本判決上訴須於判決送達後 20 日內向本院提出上訴狀。如
委任律師提起上訴者，應一併繳納上訴審裁判費。
中　　華　　民　　國　　111 　年　　6 　　月　　 2　　日
                              書記官  黎隆勝